【裁判字號】    98,國,9
【裁判日期】    981022
【裁判案由】    國家賠償
【裁判全文】
臺灣臺北地方法院民事判決                 98年度國字第9號
原      告  乙○○
                        之1
                          9樓.
被      告  台北市政府工務局新建工程處
法定代理人  甲○○
訴訟代理人  王惠光律師
            莊勝榮律師
            丙○○
上列當事人間請求國家賠償事件，本院於民國98年10月8 日言詞
辯論終結，判決如下：
    主  文
被告應給付原告新台幣捌萬壹仟陸佰捌拾參元；及自民國九十八
年二月五日起至清償日止，按週年利率百分之五計算之利息。
原告其餘之訴駁回。
訴訟費用由被告負擔百分之十五，其餘由原告負擔。
本判決第一項得假執行；但被告如於假執行程序實施前，以新臺
幣捌萬壹仟陸佰捌拾參元為原告預供擔保，得免為假執行。
原告其餘假執行之聲請駁回。
    事實及理由
壹、程序部分：
一、按訴狀送達後，原告不得將原訴變更或追加他訴。但擴張或
    減縮應受判決事項之聲明者，不在此限。民事訴訟法第255
    條第1 項第3 款定有明文。本件原告起訴時原聲明請求被告
    給付新台幣（下同）57萬2,123 元，嗣於民國98年3 月17日
    言詞辯論期日，當庭變更訴之聲明為：被告應給付原告51萬
    7,485 元，及自起訴狀繕本送達翌日起至清償日止，按年息
    5%計算之利息（見本院卷第45頁），復於同年4 月20日具狀
    變更聲明之本金部分為被告應給付原告53萬5,155 元（見本
    院卷第68頁），其前後所為聲明之減縮，核與上開法條規定
    ，尚無不符，應予准許。
二、次按，賠償義務機關拒絕賠償，或自提出請求之日起逾30日
    不開始協議，或自開始協議之日起逾60日協議不成立時，請
    求權人得提起損害賠償之訴；國家賠償法第11條第1 項前段
    定有明文。查原告前於97年間以被告之公有公共設施設置及
    管理有欠缺，致原告受有損害為由，請求被告依國家賠償法
    之規定予以賠償，經被告以97年11月28日北市工新養字第09
    768337000 號函覆拒絕賠償等情，有上開函文暨協議不成立
    證明書各1 份在卷可憑（參見本院卷第12-13 頁）。是原告
    提起本件國家賠償之訴，核無不合，先予敘明。
貳、實體事項:
一、原告起訴主張：伊於97年4 月29日上午8 時30分許，於前往
    台灣銀行總行上班途中，穿越臺北市○○○路○ 段及寶慶路
    交岔路口之斑馬線時，因路面有一凹陷坑洞，致伊遭坑洞絆
    倒而趴跌在地，因此受有右踝關節扭傷併發外傷性關節炎、
    外側韌帶扭傷、及疑似距股線性骨折等傷害，而被告為系爭
    路段之管理機關，對於上開公有公共設施顯有疏於管理維護
    之情形，爰依國家賠償法第3 條第1 項、第5 條及民法第19
    3 條第1 項、第195 條第1 項暨第216 條等規定，請求被告
    賠償醫藥費5,538 元、支出醫療用品費用4,600 元、因傷無
    法使用青山鎮休閒會館之會費損失1 萬2,000 元、往返看診
    之交通費7,515 元、加班費損失5,502 元，且其於受傷期間
    身心受到煎熬，請求被告賠償伊精神慰撫金50萬元等語，並
    聲明：(一)被告應給付原告53萬5,155 元，及自起訴狀繕本送
    達翌日起至清償日止，按年息5%計算之利息。(二)原告願供擔
    保，請准宣告假執行。
二、被告則以：原告當時行走之路段雖有坑洞存在，惟其並未證
    明是否確在該處跌倒、及其跌倒之過程如何，難認原告所受
    損害與系爭坑洞之公有公共設施設置或管理有無欠缺具有相
    當因果關係。且縱認伊有過失，原告是否與有過失，亦有待
    查明。另依據原告所提出遠東聯合診所診斷證明書之記載，
    於97年7 月11日後之診斷證明書已無原告需在家中休養之建
    議，且其後原告亦未繼續前往復健或就診，事隔多月後，原
    告方由台大醫院診斷為右踝外側韌帶扭傷及疑似距股線性骨
    折等傷害，惟距其至遠東聯合診所看診已相隔9 月餘，實難
    認係同一原因所致；是原告請求被告支付台大醫院之看診費
    用，並無理由。又加班費並非正常上班所支領之薪水，原告
    自不得據此請求被告給付加班費；而青山鎮休閒會館之設施
    使用權並非其喪失勞動力之損失，此項請求亦屬無據。另原
    告前往紫雲堂看診之交通費支出部分，伊否認其必要性。依
    原告右腳踝扭傷之程度，應於數星期內即可康復，其所請求
    之慰撫金顯屬過高。況原告至遠東聯合診所看數次後即未再
    前往，是否係已完成療程或原告未繼續治療，若因原告未依
    醫囑所致傷害擴大或久未治癒，亦不應由被告負責等語。並
    聲明：(一)原告之訴駁回。(二)被告願供擔保，請准宣告免為假
    執行。
三、兩造不爭執事項：
  (一)原告於97年4 月29日上午8 時30分許，步行經臺北市○○○
    路○段與寶慶路交岔路口，穿越斑馬線時跌倒，致其受有右
    踝關節扭傷之傷害。
  (二)於97年4 月29日，臺北市○○○路○ 段與寶慶路交岔口之斑
    馬線上，確有路面凹陷坑洞之情形
  (三)原告自97年4月29日起至97年5月22日止，向其雇主即臺灣銀
    行總行請公傷假，共計24天。
  (四)原告就系爭跌倒受傷事故以書面向被告請求國家賠償，惟因
    兩造協議之賠償金額差距過大，而於97年11月14日協議不成
    立。
四、本件原告主張其因系爭路段之坑洞致跌倒受傷，被告有管理
    疏失，爰依國家賠償法第3 條第1 項、第5 條及民法第193
    條第1 項、第195 條第1 項暨第216 條等規定請求賠償等情
    ，然為被告所否認，並以上開情詞置辯，是本件兩造爭點厥
    為：(一)原告是否得依國家賠償法第3 條第1 項規定，請求被
    告負賠償責任？(二)若是，原告請求被告賠償之金額有無理由
    ？(三)原告就系爭事故之發生是否與有過失？
  (一)原告是否得依國家賠償法第3 條第1 項規定，請求被告負賠
    償責任？
  (1)按公有公共設施因設置或管理有欠缺，致人民生命、身體或
    財產受損害者，國家應負損害賠償責任。國家賠償法第3條
    第1 項固定有明文。惟所謂公共設施設置有欠缺，係指公共
    設施建造之初，即存有瑕疵而言；管理有欠缺者，係指公共
    設施建造後未妥善保管，怠為修護致該物發生瑕疵而言。又
    人民依上開規定請求國家賠償時，尚須人民之生命、身體或
    財產所受之損害，與公有公共設施之設置或管理有欠缺，具
    有相當因果關係，始足當之。亦即在公有公共設施因設置或
    管理有欠缺之情況下，依客觀之觀察，通常會發生損害者，
    即為有因果關係，如必不生該等損害或通常亦不生該等損害
    者，則不具有因果關係（參照最高法院95年度台上字第923
    號判決要旨）。查維護道路之平坦無瑕，乃管理機關之基本
    義務，以確保用路人之權益。被告管理之系爭路段存有一直
    徑、深度各約10公分之坑洞乙情，業經證人蔡文賢到庭證述
    屬實（參見本院卷第106 頁），並有現場相片6 幀在卷可稽
    （見同卷第48-50 頁），且為被告所不爭執，自堪信為真實
    ；而被告對上開路面有管理維護之義務，然其並未即時派人
    填平上開坑洞，亦未設置任何警告標示以促請往來之行人及
    駕駛人注意，堪認被告之管理應有欠缺甚明。被告雖辯稱原
    告受傷無法證明係該坑洞所致云云，惟參諸證人蔡文賢證稱
    ：我看到原告踩到凹洞往前趴下去，當時雨勢不大，視線尚
    可等語，顯見原告確係於行走時因踩陷路面坑洞而倒地受傷
    無訛，是原告所受之傷害與被告管理之欠缺間，應具有相當
    因果關係，被告此部分所辯，委無足採。
  (2)綜上，系爭路段因有上述坑洞而減損道路通常應有之狀態及
    功能，則負責管理之被告未主動設置警告標誌，足以影響行
    人及駕駛人安全，即係公共設施管理之欠缺，原告因此受有
    身體或財產之損害，依國家賠償法第3 條第1 項之規定，二
    者自有因果關係，國家應負賠償責任。則依同法第9 第2 項
    之規定，管理維護之機關即被告臺北市政府工務局新建工程
    處自應負賠償之責。
  (二)原告請求被告賠償之金額有無理由？
    按因故意或過失，不法侵害他人之權利者，負損害賠償責任
    ；又不法侵害他人之身體或健康者，對於被害人因此喪失或
    減少勞動能力或增加生活上之需要時，應負損害賠償責任；
    又不法侵害他人之身體、健康、名譽、自由、信用、隱私、
    貞操或不法侵害其他人格法益而情節重大者，被害人雖非財
    產上之損害，亦得請求賠償相當之金額；民法第184 條第1
    項前段、第193 條第1 項、第195 條第1 項前段分別定有明
    文，上揭規定為國家賠償法所準用，亦為國家賠償法第6 條
    所明定。茲就原告請求之項目，分別析述如下：
  (1)醫藥費及醫療用品費部分：
    查原告因本件事故於97年4 月29日前往遠東聯合診所治療，
    經醫師診斷為右踝關節扭傷，至同年5 月20日於該所門診治
    療計3 次，復於同年6 月13日起至同年7 月25日止持續至復
    健科接受物理治療，診斷為右踝扭傷及併發外傷性關節炎等
    情，有該診斷證明書、門診自付醫療費用彙總證明及遠東聯
    合診所98年8 月3 日98年遠醫行字0532號函暨函附之病歷資
    料各1 份在卷可稽（見本院卷第9-11頁、第120-134 頁），
    又原告於97年4 月29日至同年5 月1 日前往龍成堂為推拿及
    外敷草藥等治療3 次，亦有收據1 紙為證（見同卷第6 頁）
    ，且被告亦不爭執其真正，應堪信為真實，則被告自應賠償
    原告此部分支出之醫藥費共計4,468 元（計算式：3,568+90
    0 ＝4,468） 。又原告因受有右踝關節扭傷之傷害而購買護
    具1 支，並支出醫療用品費4,600 元等情，業據提出估價單
    、及發票各1 紙為證（見同卷第82頁），亦為被告所不爭執
    ，是原告請求被告給付此部分費用，核屬有據。至原告主張
    其於98年4 月6 日經台灣大學醫學院附設醫院診斷為右踝外
    側韌帶扭傷及疑似距股線性骨折等傷害，固有診斷證明書1
    紙在卷可憑（見同卷第72頁），然矧之上開診斷與本件事故
    相距近1 年，已難逕認係因本件事故所致。佐以原告自97年
    7 月25日至復健科接受物理治療後，即未持續返院就診，迄
    至97年11月25日、及同年12月1 日至遠東聯合診所為骨科門
    診，嗣於98年4 月3 日方再前往該所復健科門診，雖其當日
    主訴係因1 年前右腳踝扭傷所致，並經醫師看診後，將原告
    轉診至台大醫院骨科進行治療，有轉診單、及台大醫院病歷
    資料各1 份附卷可考（見同卷第11 8頁），惟參諸原告自97
    年7 月後即僅為2 次門診，嗣至98年4 月上旬雖有密集治療
    之記錄，然期間是否有疏於治療致傷勢復發、或其他外力因
    素介入造成之新傷，即無從查知，且原告復未舉證證明其右
    腳踝韌帶扭傷及骨折等傷害與本件事故有因果關係存在，則
    其請求被告賠償此部分之醫療費用云云，自不足取。
  (2)勞動損失部分：
  原告主張其每月固定加班14小時，領有加班費5,502 元，惟
    97年5 月間因受傷無法加班，受有1 個月加班費之工作損失
    云云，並提出存摺影本（見本院卷第78-80 頁）為據。惟查
    ，原告並未就該加班費性質為固定津貼乙節舉證以實其說，
    且觀之其每月加班費金額略有差異，尚難認該加班費係屬固
    定津貼。又加班費係按原告實際加班情形而支付，原告既未
    能證明依其工作性質每月均有加班之必要，故於計算原告因
    不能工作所受之薪資損害時，自不能將上開金額算入。是原
    告此部分之請求，礙難准許。
  又原告請求被告賠償其繳納青山鎮休閒會館會費損失1 萬2,
    000 元云云，固據提出會員入會申請表、及發票各1 紙為證
    （見同卷第81頁），然依據原告與青山鎮休閒會館所簽訂之
    入會契約第10條約定「會員請假：一、申請資格：甲方（指
    原告）因懷孕、兵役、出國、因疾病或傷害不宜運動等因素
    得提出申請。二、申請期限：以一個月為單位，起算日為每
    月1 日，除因懷孕請假以一年內為限，其他請假期間在會籍
    有效期限內最長不得超過2 個月。…。」，及上開契約第11
    條約定「會員會籍資格轉讓禁止：甲方申請入會並經乙方審
    核通過後即為本會館會員，此會籍資格專屬甲方所有不得轉
    讓他人。若確有非可歸責於會員之事由無法使用，必須轉讓
    他人，除經乙方同意外另應支付會籍轉讓費新台幣壹仟伍佰
    元整。」，堪認原告自97年4 月30日至同年7 月25日於遠東
    聯合診所治療及復健期間，固因右腳踝受傷而無法使用青山
    鎮休閒會館之設施，然其應可依上開契約之約定向該會館辦
    理請假，以暫停會籍使用期限之進行，亦可據此不可歸責於
    己之事由轉讓會員資格；是本件原告縱因未依上開規定辦理
    請假或轉讓會籍而蒙受損失，亦難認係被告前揭管理欠缺之
    過失所致，其向被告請求賠償此部分會費損失12,000元，自
    屬無據。
  (3)計程車費部分：
    查原告於受傷後至遠東聯合診所看診、及龍成堂敷藥支出必
    要之計程車車資，計有2,615 元（計算式：185+370+370+56
    0+560+570 ＝2,615） ，有計程車收據多紙在卷可憑（見本
    院卷第140-148 頁），且為被告所不爭執，應堪信為真實。
    從而原告上開請求在2,615 元之範圍內為有理由，應予准許
    。逾此部分金額，原告並未提出證據證明該等支出與被告過
    失行為有何關連，更未證明係屬回復原狀或填補損害之必要
    ；從而原告主張逾上開金額部分，為無理由，應予駁回。
  (4)慰撫金：
    按慰撫金之多寡，應斟酌雙方之身分、地位、資力與加害之
    程度，及其他各種情形核定相當之數額。其金額是否相當，
    自應依實際加害情形與被害人所受之痛苦及雙方之身分、地
    位、經濟狀況等關係決定之。查原告為台灣銀行之職員，每
    月月薪約7 萬元，有員工薪資單在卷可稽（見本院卷第54-6
    0 頁），其名下有汽車1 部，有財產歸屬資料清單可憑（見
    本院卷第66頁）。原告因本件事故致右腳踝受傷，其肢體之
    疼痛、及因此造成生活之不變，衡諸社會一般通念，精神上
    自受有相當之痛苦，並審酌被告之過失程度等一切情況，認
    原告請求之慰撫金以7 萬元為適當；逾此範圍之請求，為無
    理由，應予駁回。
  (5)綜上，原告得請求之損害額計為8 萬1,683 元（計算式：4,
    468+4,600+2,615+70,000=81,683）。
  (三)原告就系爭事故之發生有無與有過失？如有，其過失比例為
    何？
    按「損害之發生或擴大，被害人與有過失者，法院得減輕賠
    償金額，或免除之。」，民法第217 條第1 項固有明文，惟
    被告抗辯原告就本件事故之發生亦有過失云云，為原告所否
    認，自應由被告就此利己之事實負舉證責任。經查，系爭路
    段上之坑洞並非明顯易見，甚且連每天行走其上之路人均難
    以察覺乙情，業據證人姜美輪到庭具結證稱：我每天皆在該
    斑馬線上行走，但我是在原告跌倒後，才注意到斑馬線上有
    坑洞等語；及證人蔡文賢證稱：原告跌倒後，我才注意到斑
    馬線上有坑洞等語（見同卷第105-106 頁），已難認原告就
    本件事故之發生有何疏未注意之情形。且被告並未具體指明
    原告有何過失，亦未舉證以實其說，僅空言所辯，洵非可取
    。
五、綜上所述，原告依國家賠償法第3 條第1 項之規定，請求被
    告應給付原告8 萬1,683 元；及自起訴狀繕本送達翌日即98
    年2 月5 日起至清償日止，按週年利率5%計算之利息，為有
    理由，應予准許，逾此範圍之請求，則無理由，應予駁回。
六、本件事證已臻明確，兩造其餘之攻擊防禦方法，經審酌後認
    均無礙判決之結果，爰不予一一論述。
七、原告勝訴部分未逾50萬元，爰依職權宣告假執行。被告聲明
    願供擔保請准宣告免予假執行，爰酌定相當擔保金額宣告之
    。至原告其餘假執行之聲請，因訴之駁回而失所依據，不予
    准許。
八、訴訟費用負擔之依據：民事訴訟法第79條。
中    華    民    國    98    年    10    月    22    日
                  民事第五庭    法  官  吳佳薇
以上正本係照原本作成。
如對本判決上訴，須於判決送達後二十日之不變期間內，向本院
提出上訴狀。
中    華    民    國    98    年    10    月    22    日
                                書記官  黃曼琳


司法院資訊處製作；財團法人民間司法改革基金會備份。
